臺灣高等法院高雄分院民事判決　　　 110年度勞上易字第75號
上　訴　人　台灣中油股份有限公司

法定代理人　李順欽　
訴訟代理人　吳榮達律師
被上訴人　　吳森善　
　　　　　　何智堯　
　　　　　　張新盛　
　　　　　　陳文業　
　　　　　　鍾振坤　
　　　　　　周治和　
共　　　同
訴訟代理人　湯光民律師
　　　　　　林家弘律師
上列當事人間請求給付退休金差額事件，上訴人對於中華民國11
0 年4 月30日臺灣橋頭地方法院110 年度勞訴字第53號第一審判
決提起上訴，本院於110 年8 月25日言詞辯論終結，判決如下：
    主  文
上訴駁回。
第二審訴訟費用由上訴人負擔。
    事實及理由
一、被上訴人主張：被上訴人前均受僱上訴人，任職年資於勞動
    基準法（下稱勞基法）施行前後之退休金基數各如附表所示
    。因上訴人廠區係採全天候24小時，編有日班、小夜班及大
    夜班輪流作業，上訴人並對實際輪值大、小夜班之員工發給
    夜點費（下稱系爭夜點費），系爭夜點費為被上訴人於固定
    常態工作可得支領之給與，為經常性給付，且此種因環境、
    時間等特殊工作條件，雇主所為現金給付，本質上即具備勞
    務對價性，應計入工資計算，然上訴人未將系爭夜點費計入
    平均工資計算退休金，致被上訴人所領退休金分別短少給付
    如附表「應補發退休金」欄所示金額。又依勞基法第84條之
    2 規定，在勞基法施行前之工作年資，應依當時適用之臺灣
    省工廠工人退休規則（民國89年9 月25日廢止）第9 條第1
    款、第10條規定計算退休金給與標準，及依勞基法第55條第
    3 項規定，上訴人應自勞工退休之日起30日內給付退休金，
    故上訴人應分別自如附表所示利息起算日負給付遲延之責。
    為此依勞基法第55條第1 項、第3 項、第84條之2 ，及臺灣
    省工廠工人退休規則第9 條第1 款、第10條之規定提起本件
    訴訟，並於原審聲明：上訴人應分別給付被上訴人如附表「
    應補發退休金」欄所示之金額，及各自如附表「利息起算日
    」欄所示之日起至清償日止，按週年利率5%計算之利息。
二、上訴人則以：系爭夜點費沿革係上訴人早期考量工作同仁需
    膳維持員工體力，准予發放津貼，歷次調整亦未將夜點費性
    質變更為工資，足認上訴人確係著眼於員工夜間進餐之需求
    而為恩惠性給與，與夜間工作或超時工作無關，洵非勞工工
    作之對價。又系爭夜點費之給與，凡輪值夜班之員工均領取
    相同金額之夜點費，不因各員工之職位、階級、薪資及勞務
    給付內容而異，且係參酌物價指數而為統一性之金額調整，
    並未斟酌各員工之薪資差別等，足證上訴人公司確未按薪給
    之調整而調整系爭夜點費，與勞務不具對價關係，亦與員工
    薪給之調整無涉，殊與工資性質迥異。再上訴人為國營事業
    ，應受國營事業管理法之拘束，依該法第14條規定國營事業
    應撙節開支，其人員待遇及福利，應由行政院規定標準，不
    得為標準以外之開支，且上訴人工作規則第39條明定「工作
    人員薪（工）資、獎金及津貼標準依經濟部及本公司規定辦
    理」，而系爭夜點費並非行政院所規定得納入退休金計算平
    均工資之給付，此觀經濟部所屬事業機構列入計算平均工資
    之給與項目表甚明，被上訴人已於上訴人任職多年，自當受
    其拘束。況晝夜輪班制乃法所明定之工作型態，而勞基法除
    要求其工作班次每週應更換1 次外，並無雇主應另外加給任
    何工資之規定，足見晝夜輪班制屬正常工作時間之範圍，雇
    主無庸為任何額外之給付，上訴人此等3 班輪班制之工作型
    態為被上訴人於受僱之初即已知悉，並為兩造勞動契約之內
    容，系爭夜點費純屬上訴人具有勉勵、恩惠性質之給與，並
    非被上訴人工作給付之對價，自不得列入工資計算退休金等
    語置辯。
三、兩造不爭執事項：
（一）被上訴人均為上訴人之員工，分別於附表「退休日期」欄
      所示之日退休，各於勞基法施行前、後之退休前3 個月、
      6 個月之期間，均分別領有上訴人所核發之夜點費，其平
      均夜點費各如附表「平均夜點費」欄所示；被上訴人之退
      休基數，分別如附表「退休金基數」欄所示。
（二）上訴人為24小時全天候連續性現場作業之工作型態，其工
      廠作業方式採24小時按日班、小夜班及大夜班之3 班輪流
      作業，各班工作性質相同，僅服勤時間不同，為被上訴人
      於受僱時即已知悉，並為勞動契約之內容。
（三）被上訴人受僱期間，上訴人均按其等輪班之輪班班次及時
      間核發夜點費，金額曾經多次調整。
（四）上訴人核發之夜點費，係針對勞動契約存續中有輪值大、
      小夜班之工作人員為給與，勞工按日或按月工作持續到一
      定時點，即固定可預期獲得一定之金額，不因作業種類而
      有差別，僅總金額因輪值天數而有差異。
（五）上訴人之前發給被上訴人之退休金，未將夜點費計入被上
      訴人之平均工資。若認夜點費應計入平均工資，則上訴人
      分別短少發給被上訴人如附表「應補發退休金」欄所示之
      退休金，上訴人應給付之利息起息日亦如附表「利息起算
      日」所示。
四、本院之判斷：
（一）按判決書內應記載之理由，如第二審關於攻擊或防禦方法
      之意見及法律上之意見與第一審判決相同者，得引用之，
      民事訴訟法第454條第2項定有明文。本件有關夜點費是否
      為勞基法第2條第3款所規定之工資，而應納入平均工資計
      算退休金之爭點，業經原審認定：從夜點費之發放給付原
      因觀之，其並非為應付臨時性之業務需求而偶爾發放之款
      項，而係在特定工作條件下，所形成固定常態工作中可取
      得之給與，本質上應認為係勞工於該值班時段從事工作之
      勞務對價，故系爭夜點費係兩造間就特定之工作條件達成
      協議，並成為勞工於一般情形下經常可以領得之給付，其
      性質上屬勞工因工作所獲之報酬，在制度上亦具有經常性
      ，符合勞基法第2條第3項規定之工資應具之「勞務對價性
      」及「經常性給與」要件，應屬工資之一部分。且夜點費
      為輪值大、小夜班之勞工所獨有，並係以勞工實際輪值工
      時為計算基準，與勞工提供勞務間有密切關連性，亦應認
      具有勞務對價性。而國營事業管理法第14條及經濟部退撫
      辦法之規定，並未將國營事業員工所支領之夜點費排除於
      工資之外，且於勞基法公布施行後，各國營事業單位所約
      定之勞動條件不得低於勞基法所定之最低標準，若有所抵
      觸時，自應依勞基法規定為之。夜點費是否屬於工資之一
      部分，本屬法院應依職權個案判斷之事項，行政機關之解
      釋，僅有參考性質，並無拘束法院之效力。又94年6 月14
      日修正前之勞基法施行細則第10條第9 款雖將「差旅費、
      差旅津貼、交際費、夜點費及誤餐費等」排除於「經常性
      給與」之外，惟該款規定之差旅費、差旅津貼、交際費及
      誤餐費，因屬就不確定之事項所支出，與系爭夜點費係屬
      固定輪班工作型態下經常性給與之勞務對價，並不相同，
      不得以發給名目為「夜點費」，即認有上開規定之適用。
      況該施行細則於94年6 月14日修正時，已將有關夜點費及
      誤餐費之規定刪除，故以夜點費之名目所為給付，仍可具
      工資性質等語。本院就上開爭點，有關兩造攻擊防禦方法
      之判斷及法律上意見，與原審判決相同，茲引用之，不再
      贅述。
（二）至上訴人雖以其發放夜點費初始，係體恤值夜班勞工辛勞
      之目的，先發放食物，演變為發放誤餐費、點心費或夜點
      費之金錢支給，但係屬恩惠性給與，而非勞務對價性，原
      判決未審酌夜點費金額並無遇例假、休息日、休假日、特
      別休假日而有加倍給付之規定，亦未隨作業種類、年資及
      職級等條件有所增減，顯與具工資性質之給付不同，且夜
      點費並非行政院所規定得納入退休金計算平均之給付，被
      上訴人自應受其拘束云云。然：
    1.依勞基法第2條第3款就工資所為定義，只須符合勞工因工
      作而獲得之報酬，以現金或實物等方式之經常性給與均屬
      之，兩造在成立勞動契約時，已知悉工作型態為3班制之
      輪班，並均認知輪值大、小夜班者即可領取夜點費。可見
      此項給付就上訴人而言，係明確認知在被上訴人提供大、
      小夜班之勞務時，即有給付義務，而被上訴人亦認知其若
      輪值大、小夜班，即可領取此項給付。故雙方就此應已有
      共識及合意，並已具備在固定輪班工作型態下「勞務對價
      」及「經常性給與」之性質，自屬工資之一環。系爭夜點
      費縱由值夜餐點輾轉沿革而來，亦不影響其係在固定輪班
      工作型態下經常性給與之勞務對價。
    2.又通常情形下，工資之給付固可能因工作性質、年資或職
      級等因素而有差別，但就工資結構而言，就某類不具有區
      別實益之項目，仍得就全體勞工為相同數額之給付，例如
      伙食津貼及交通津貼等，自難僅以夜點費之給付調整與薪
      資無關，即逕認係屬恩惠性給與。
    3.末按國營事業管理法、經濟部退撫辦法、經濟部所屬事業
      機構列入計算平均工資之給與項目表等規定，並不能排除
      勞基法之適用，況依上開退撫辦法第3條規定，經濟部所
      屬事業人員退休金於勞基法施行前後之「工作年資」及「
      基數」，係依退休規則及勞基法規定計算，並未排除勞基
      法適用，則所謂「工資」，自應依勞基法第2條第3款規定
      而為判斷，上訴人上開所辯，並無可採。
（三）系爭夜點費應列入平均工資計算退休金，經本院認定如上
      ，上訴人對於如將夜點費列入平均工資計算，則被上訴人
      短少之退休金差額如附表「應補發退休金」欄所示，法定
      遲延利息自附表「利息起算日」欄所載日期起算等節，均
      無爭執，則被上訴人依前揭規定請求上訴人應給付如附表
      「應補發退休金」欄所示之退休金差額，及各自如附表「
      利息起算日」欄所示日期起算之法定遲延利息，即屬有據
      。
六、綜上所述，本件被上訴人依前揭規定，請求上訴人應分別給
    付被上訴人如附表「應補發退休金」欄所示之金額，及各自
    如附表「利息起算日」欄所示之日起至清償日止，按年息5%
    計算之利息，為有理由，應予准許。原審判命上訴人如數給
    付，並無不合。上訴論旨指摘原判決不當，求予廢棄改判，
    為無理由，應駁回上訴。
七、本件事證已臻明確，兩造其餘之攻擊或防禦方法及所用之證
    據，經本院斟酌後，認為均不足以影響本判決之結果，爰不
    逐一論列，一併敘明。
八、據上論結，本件上訴為無理由，判決如主文。
中    華    民    國   110    年    9     月    22    日
                            勞動法庭
                                審判長法  官  蘇姿月
                                      法  官  郭宜芳
                                      法  官  謝雨真
以上正本證明與原本無異。
本件不得上訴。
中    華    民    國   110    年    9     月    22    日
                                      書記官  蕭家玲
　
附表：
┌──┬───┬───────┬──────────┬─────────────┬──────┬───────┐
│編號│姓名  │退休日期      │退休金基數（個）    │平均夜點費（新臺幣，下同）│應補發退休金│利息起算日    │
├──┼───┼───────┼──────┬───┼──────┬──────┼──────┼───────┤
│    │      │              │勞基法施行前│14.5  │退休前3個月 │4,800元     │            │              │
│ 1  │吳森善│109年12月31日 ├──────┼───┼──────┼──────┤219,569元   │110年1月31日  │
│    │      │              │勞基法施行後│30.5  │退休前6個月 │4,917元     │            │              │
├──┼───┼───────┼──────┼───┼──────┼──────┼──────┼───────┤
│    │      │              │勞基法施行前│15    │退休前3個月 │4,500元     │            │              │
│ 2  │何智堯│109年12月31日 ├──────┼───┼──────┼──────┤209,760元   │110年1月31日  │
│    │      │              │勞基法施行後│30    │退休前6個月 │4,742元     │            │              │
├──┼───┼───────┼──────┼───┼──────┼──────┼──────┼───────┤
│    │      │              │勞基法施行前│14.5  │退休前3個月 │4,900元     │            │              │
│ 3  │張新盛│109年5月31日  ├──────┼───┼──────┼──────┤221,019元   │109年7月1日   │
│    │      │              │勞基法施行後│30.5  │退休前6個月 │4,917元     │            │              │
├──┼───┼───────┼──────┼───┼──────┼──────┼──────┼───────┤
│    │      │              │勞基法施行前│16.5  │退休前3個月 │5,033元     │            │              │
│ 4  │陳文業│109年9月30日  ├──────┼───┼──────┼──────┤225,061元   │109年10月31日 │
│    │      │              │勞基法施行後│28.5  │退休前6個月 │4,983元     │            │              │
├──┼───┼───────┼──────┼───┼──────┼──────┼──────┼───────┤
│    │      │              │勞基法施行前│14.5  │退休前3個月 │4,683元     │            │              │
│ 5  │鍾振坤│107年9月30日  ├──────┼───┼──────┼──────┤214,060元   │107年10月31日 │
│    │      │              │勞基法施行後│30.5  │退休前6個月 │4,792元     │            │              │
├──┼───┼───────┼──────┼───┼──────┼──────┼──────┼───────┤
│    │      │              │勞基法施行前│10.5  │退休前3個月 │4,900元     │            │              │
│ 6  │周治和│105年10月31日 ├──────┼───┼──────┼──────┤223,950元   │105年12月1日  │
│    │      │              │勞基法施行後│34.5  │退休前6個月 │5,000元     │            │              │
└──┴───┴───────┴──────┴───┴──────┴──────┴──────┴───────┘